【裁判字號】    90,訴,143
【裁判日期】    900808
【裁判案由】    偽造文書等
【裁判全文】
臺灣板橋地方法院刑事判決                            九十年度訴字第一四三號
    公  訴  人  臺灣板橋地方法院檢察署檢察官
    被      告  丙○○
                丁○○
右列被告因偽造文書等案件，經檢察官提起公訴（八十九年度偵字第一一四八四號）
，本院判決如左：
    主  文
丙○○共同連續行使偽造私文書，足以生損害於他人，處有期徒刑壹年。扣案偽造古
信康、陳穎翰之印章各壹枚，李慧珍、古信康、潘雅惠、陳穎翰、戊○○之國民身分
證影本、存摺封面影本及勞工保險局員工識別證各壹張，及如附表所示之署名及印文
均沒收。
丁○○無罪。
    事  實
一、丙○○為勞工保險局之約聘員工，因積欠債務需款孔急，竟意圖為自己不法之所
    有，與年籍不詳之周姓成年男子基於概括之犯意聯絡，先於民國八十九年五月中
    旬某日，在臺北縣三重市○○路路旁，由周姓男子交付李泰明等十七人之國民身
    分證影本予丙○○，丙○○則於同年五月二十七日、二十八日、六月一日、六月
    十日，先後四次至甲○○所經營位於臺北縣三重市○○路○段二○九號之詠昇通
    訊行，假稱係同事委託代為辦理，而冒用李泰明等人之名義申辦行動電話。其申
    辦之方式為：於申辦當日先在臺北縣三重市○○路之某便利商店，以使用自己之
    勞工保險局員工識別證及周姓男子所交付國民身分證影本上相片併同影印之方式
    ，偽造所欲冒用申辦名義人等之勞工保險局員工識別證影本，並以影印自己所有
    存摺之方式，偽造其等之存摺封面影本，均足生損害於勞工保險局及該等遭冒用
    名義之人，再至同路段上之某印刻店，使不知情之店內人員依其要求盜刻其等之
    印章而偽造之，隨即攜帶上開物品前往詠昇通訊行，以代勞工保險局同事一起申
    辦行動電話為由，於該店所提供之遠傳電信股份有限公司（下稱為遠傳公司）行
    動電話服務申請書及代理付款授權書之文件表格上，偽造所冒用人名義之簽名，
    並以先前準備好偽造之印章加蓋於上開文件，表示該等名義人向遠傳公司申請提
    供行動電話服務及同意該公司就每月應繳之費用直接自銀行扣款之用意，而偽造
    該等私文書，並連同國民身分證影本及偽造之勞工保險局員工識別證、存摺影本
    交付予詠昇通訊行人員而行使之，足生損害於詠昇通訊行、遠傳公司及該等遭冒
    用名義之人，同時並依所申請特惠方案種類之不同，每號交付新臺幣（下同）一
    百九十八元或九百九十元之費用，以此方式施用詐術使詠昇通訊行人員陷於錯誤
    ，認其確係經授權代同事辦理，而將行動電話及電話卡交付予丙○○，合計詐得
    行動電話四十四部，電話卡四十四張，其行為之時間、冒用之名義及申請辦理之
    數量均詳如附表所示。得手後，丙○○即將電話卡交付予周姓男子，而詐得之行
    動電話則歸自己所有，並交由不知情之丁○○（另為無罪判決，詳后述）代為轉
    賣。又丙○○於八十九年六月十二日十八三十分許，在位於臺北縣永和市○○路
    太平洋百貨公內，拾獲戊○○所有遺失之國民身分證乙張，其明知該國民身分證
    係戊○○遺失之物，竟意圖為自己不法之所有而侵占之，供已所用。嗣於八十九
    年六月十三日，丙○○仍承前之概括犯意聯絡，以相同之方式，先偽造李慧珍、
    古信康、潘雅惠及陳穎翰之勞工保險局員工識別證及存摺封面影本，並偽造古信
    康、陳穎翰之印章各乙枚，復影印前所侵占之戊○○國民身分證影本乙份，足生
    損害於李慧珍、古信康、潘雅惠、陳穎翰、戊○○及勞工保險局，連同周姓男子
    先前所交付之李慧珍、古信康、潘雅惠及陳穎翰之國民身分證影本各乙份，持至
    詠昇通訊行欲再次詐取行動電話及行動電話卡，因該通訊行負責人甲○○事前已
    因遠傳公司之通知而查覺丙○○係冒名申辦，乃於丙○○前來尚未著手行使前開
    偽造文件之時報警查獲，並起獲戊○○國民身分證正本乙份、李慧珍、古信康、
    潘雅惠、陳穎翰及戊○○國民身分證影本、勞工保險局員工識別證影本及存摺封
    面影本各乙份、與古信康、陳穎翰之印章各乙枚。
二、案經臺北縣警察局三重分局報告臺灣板橋地方法院檢察署檢察官偵查起訴。
    理  由
壹、被告丙○○有罪部分：
一、右開犯罪事實，業據被告丙○○迭於警訊、偵查及本院審理中自白在卷不諱，核
    與證人甲○○所為之證述及共同被告丁○○所為之供述大抵一致，堪信其自白應
    與事實相符。此外，復有卷附偽造之行動電話服務申請書、偽造之代理付款授權
    書、國民身分證影本、偽造之勞工保險局識別證影本、偽造之存摺影本、偽造之
    古信康、陳穎翰之印章各乙枚、戊○○國民身分證乙枚、勞工保險局八十九年十
    一月二十日八九保人字第一○○○六○四號函、同局八十九年十二月十二日八九
    保人字第六○○○四七六號函可資佐證，是以本件事證明確，被告丙○○犯行堪
    予認定。
二、核被告丙○○所為，係犯刑法第二百十六條、第二百十條之行使偽造私文書罪（
    偽造行動電話服務申請書、偽造之代理付款授權書及存摺封面部分），刑法第二
    百十六條、第二百十條之行使偽造特種文書罪（偽造勞工保險局員工別證部分）
    ，刑法第三百三十七條之侵占遺失物罪（侵占戊○○國民身分證部分），及刑法
    第三百三十九條第一項之詐欺取財罪。其就行使偽造私文書罪、行使偽造特種文
    書罪及詐欺取財罪部分，與周姓男子有犯意聯絡與行為分擔，應依刑法第二十八
    條之規定論以共同正犯。其利用不知情之刻印店人員偽造印章，為間接正犯。其
    偽造印章、印文及署名之行為係偽造文書之階段行為，而偽造文書之低度行為復
    為行使偽造文書之高度行為所吸收，均不另論罪。被告丙○○先後多次行使偽造
    文書、行使偽造特種文書及詐欺取財犯行，均時間緊接，方法相同，各觸犯構成
    要件相同之罪，顯係基於概括犯意而為之，乃連續犯，俱應依刑法第五十六條之
    規定各論以一罪，並加重其刑。其所犯上開四罪間，有目的與手段之牽連犯關係
    ，為裁判上一罪，應依刑法第五十五條之規定從其中較重之行使偽造私文書罪論
    處。公訴意旨雖未論及被告丙○○所犯詐欺取財罪之部分，惟此與經起訴而論科
    之行使偽造私文書罪及行使偽造特種文書罪部分有牽連犯之裁判上一罪關係，為
    起訴效力之所及，本院依法應為審判。爰審酌被告丙○○並無犯罪前科，有臺灣
    高等法院檢察署刑案紀錄簡覆表在卷可參，素行非劣，因個人債務而為本件犯行
    之犯罪動機，所使用之犯罪手段為偽造相關證件及文書申請行動電話服務並取得
    行動電話及電話卡，除造成之勞工保險局員工管理上之妨害及詐得行動電話及電
    話卡外，並使該等被冒名之人日後有遭追索電信費用之危險，所取得交付周姓男
    子之電話卡並有作為犯罪使用而難以追查之可能性，造成之危害甚鉅，不宜輕縱
    ，而其在偵審中均能直承犯行，犯罪後態度尚稱良好等一切情狀，量處如主文所
    示之刑，以示儆懲。扣案李慧珍、古信康、潘雅惠及陳穎翰之國民身分證影本各
    乙張為被告丙○○向周姓男子取得而所有，扣案上開四人及戊○○之存摺封面影
    本與勞工保險局員工識別證影本各乙張，則為被告丙○○以自己之存摺、識別證
    影印而偽造，而戊○○之國民身分證影本為被告以侵占之國民身分證原本影印而
    成，均為被告所有供其本件犯罪所用之物，已如前述，另扣案古信康、陳穎翰之
    印章各乙枚，及如附表所示之署名及印文，則為被告所偽造之印章、印文及署押
    ，應分別依刑法第三十八條第一項第二款及同法第二百十九條之規定，併為沒收
    之諭知。至於其餘自周姓男子處取得之國民身分證本，及其偽造之勞工保險局員
    工識別證影本、存摺影本等，業經被告丙○○因申辦行動電話而交付予詠昇通訊
    行，已非其所有之物，自無庸為沒收之諭知。
三、公訴人尚以被告明知周姓男子交付之李泰明、于慧、潘雅惠、劉世宗、陳天生、
    李慶輝、張振昇、李慧珍、魏富道、乙○○及林南薰等人之國民身分證影本係屬
    贓物，竟予收受，因認被告丙○○就此部分另涉犯刑法第三百四十九條之收受贓
    物罪。按按犯罪事實應依證據認定之，無證據不得推定其犯罪事實；又不能證明
    被告犯罪者，應諭知無罪之判決，刑事訴訟法第一百五十四條、第三百零一條第
    一項分別定有明文；又犯罪事實之認定，應憑真實之證據，倘證據是否真實尚欠
    明確，自難以擬制推測之方法，為其判斷之基礎最高法院著有五十三年臺上字第
    六五六號判例可循；且刑事訴訟上證明之資料，無論其為直接或間接證據，均須
    達於通常一般之人均不致有所懷疑，而得確信其為真實之程度，始得據為有罪之
    認定，若其關於被告是否犯罪之證明未能達此程度，而有合理懷疑之存在，致使
    無從形成有罪之確信，根據「罪證有疑，利於被告」之證據法則，即不得遽為不
    利被告之認定，亦有最高法院七十六年度臺上字第四九八六號判例可資參照。公
    訴人認被告有收受贓物之犯行，無非係以扣案分證影本及被告丙○○申辦行動電
    話時所提出之國民身分證影本為其論據。訊之被告固坦承確自周姓男子處取得上
    開國民身分證影本，然堅詞否認有上開犯行，並辯以不知周姓男子所交付之國民
    身分證影本係屬物等語。經查：周姓男子所交付予被告丙○○者，均為國民身分
    證影本，並非原本，已如前述，而證人乙○○於警訊中雖陳稱其國民身分證於八
    十六年九月底某日遺失等語（參偵查卷第十一頁），然依其陳述，所遺失者係國
    民身分證之原本而非本件之影本；又證人潘雅惠更於警訊中直陳其所有之國民身
    分證從無遺失或遭竊之情事等語明確（參偵查卷第十二頁），此外復無其他事證
    足認被丙○○自周姓男子處取得之國民身分證影本係屬贓物，自不能徒以被告持
    有該等國民身分證影本即遽行認定被告有收受贓物之犯行，依前開之說明，此部
    分之犯罪嫌疑尚有不足，原應諭知無罪之判決，然因公訴人認此部分與前開經論
    科之部分有牽連犯之裁判上一罪關係，爰不另為無罪之諭知，附此敘明。
貳、被告丁○○無罪部分：
一、公訴意旨略以：被告丁○○與丙○○及周姓男子基於概括之共同犯意聯絡，明知
    周姓男子交付之李泰明、于慧、潘雅惠、劉世宗、陳天生、李慶輝、張振昇、李
    慧珍、魏富道、乙○○及林南薰等人之國民身分證影本係屬贓物，竟予收受，再
    推由丙○○以前述之方式偽造勞工保險局識別證、存摺影本、印章、行動電話服
    務申請書、偽造之代理付款授權書等，至詠昇通訊行冒稱受同事委託辦理行動電
    話，而取得行動電話卡四十四張及行動電話四十四部，詐得之行動電話交由被告
    丁○○出售，得款供被告丙○○償債花用殆盡等語，因認被告丁○○亦涉有收受
    贓物、行使偽造私文書、行使特種文書等、偽造印章、署押等犯行。公訴人認被
    告丁○○有上揭犯行，無非係以證人甲○○指陳被告丁○○在被告丙○○向其通
    訊行辦理行動電話申請之時，每次均陪同在場等語，及被告丁○○亦自承於取得
    行動電話後負責銷贓等情，為其論據。訊之被告丁○○固不否認曾陪同被告丙○○前往詠昇通訊行及受轉售行動電話之情事，惟堅詞否認有上開犯行，並以僅因
    被告丙○○之請求前往詠昇通訊行幫忙搬運行動電話二次，而被告丙○○告以該
    等行動電話係其同事辦理後只要門號不要行動電話之機具，而委託代為出售，伊
    方循報紙刊登收購行動電話之廣告收每之約二千元之價格出售予不知名之人，所
    得款項均交被告丙○○，伊並不知該等行動電話實係被告丙○○冒名申辦而取得
    等語置辯。經查：被告丙○○先後四次（不包括八十九年六月十三日遭查獲之當
    次）前往詠昇訊訊行辦理，其中由證人甲○○受理者僅有乙次，其餘三次證人未
    清輝則均不在店內，而由該店其他店員所處理，此經證人甲○○在本院審理中供
    證明確，是以其在警訊中所言被告丙○○每次均由被告丁○○陪同前往辦理等語
    ，即與事實有所不符。又被告丙○○於警訊、偵查及本院審理中始終堅稱被告丁○○僅陪同其前往詠昇通訊行二次，而其取得行動電話後均騙稱係同事只要門號
    不要行電話託其轉賣而委由被告丁○○代為出售，被告丁○○就其冒名申辦乙節
    並不知情等語（參偵查卷第六頁、第三十七頁、本院八十九年度聲羈字第三七五
    號八十九年六月十四日訊問筆錄及本院審判筆錄），核與被告丁○○所辯相符；
    而每次申辦均係由被告丙○○取出國民身分證影本、勞工保險局員工識別證影本
    及存摺影本並填具行動電話服務申請書、偽造之代理付款授權書而為之，被告丁○○則是在被告丙○○辦竣後幫忙搬運行動電話等情，此亦經被告丁○○、丙○○及證人甲○○供述一致在卷，被告既非出面辦理之人，又非每次辦理時均陪同
    丙○○前往，則其是否確為與被告丙○○有共同犯意之聯絡，即難得其確信。且
    被告二人當時為男女朋友，前並已訂於八十九年六月十六日在臺灣士林地方法院
    公證結婚，然於前二日即同年月十四日被告丙○○即因本案查獲遭羈押而未能如
    期結婚，此經被告丁○○在偵查及本院審理中及被告丙○○在本院審理時供陳一
    致在卷，以其等當時係已論及婚嫁之男女朋友關係以觀，被告丁○○相信被告丙○○所誆稱該等行動電話係因同事只需門號而委託出售等語而未起疑，似亦無不
    合情理之處。此外復無其他積極事證可資證明被告丁○○就被告丙○○所為前揭
    犯行確有共同犯意之聯絡而為共同正犯，實不能排除被告丁○○係在不知情之狀
    況下代為轉售行動電話之可能性。綜上各節所述，並基於罪疑唯輕之刑事訴訟基
    本原則，本院認被告丁○○之犯罪嫌疑尚有不足，而未能得有其確有此等犯罪之
    確信，依前開之說明，本院依法應為其無罪之諭知。
據上論斷，應依刑事訴訟法第二百九十九條第一項前段、第三百零一條、刑法第二十
八條、第五十六條、第二百十六條、第二百十條、第二百十二條、三百三十七條、第
三百三十九條第一項、第五十五條、第三十八條第一項第二款、第二百十九條，判決
如主文。中      華      民      國      九十      年      八      月
八    日
                                  臺灣板橋地方法院刑事第二庭
                                          法  官  楊  博  欽
右正本證明與原本無異。
如不服本判決，應於判決送達後十日內，向本院提出上訴狀。
                                          書記官  潘  文  賢
中      華      民      國      九十      年      八      月      八    日
附錄本案論罪科刑法條全文：
中華民國刑法第二百一十六條
  行使第二百十條至第二百十五條之文書者，依偽造、變造文書或登載不實事項或使
  登載不實事項之規定處斷。
中華民國刑法第二百一十條
  偽造、變造私文書，足以生損害於公眾或他人者，處五年以下有期徒刑。
中華民國刑法第二百一十二條
  偽造、變造護照、旅券、免許證、特許證及關於品行、能力服務或其他相類之證書
  、介紹書，足以生損害於公眾或他人者，處一年以下有期徒刑、拘役或三百元以下
  罰金。
中華民國刑法第三百三十七條
  意圖為自己或第三人不法之所有，而侵占遺失物、漂流物或其他離本人所持有之物
  者，處五百元以下罰金。
中華民國刑法第三百三十九條
  意圖為自己或第三人不法之所有，以詐術使人將本人或第三人之物交付者，處五年
  以下有期徒刑、拘役或科或併科一千元以下罰金。
  以前項方法得財產上不法之利益或使第三人得之者，亦同。
  前二項之未遂犯罰之。
附表：
┌───┬────┬───────┬──────────────────┐
│時間  │冒用姓名│申辦之電話號碼│附                                註│
├───┼────┼───────┼──────────────────┤
│八十九│李泰明  │0000000000    │每號填具行動電話服務申請書、代理付款│
│年五月│        │0000000000    │授權書各乙份，於行動電話申請書上偽造│
│二十七│        │0000000000    │「李泰明」署名乙枚共五枚，於代理付款│
│日    │        │0000000000    │授權書上偽造「李泰明」印文各乙枚共五│
│      │        │0000000000    │枚。                                │
│      ├────┼───────┼──────────────────┤
││于  慧  │0000000000    │同右，偽造「于慧」之署名及印文各五枚│
│      │        │0000000000    │。                                  │
│      │        │0000000000    │                                    │
│      │        │0000000000    │                                    │
│      │        │0000000000    │                                    │
├───┼────┼───────┼──────────────────┤
│八十九│潘雅惠  │0000000000    │同右，偽造「潘雅惠」之署名及印文各乙│
│年五月│        │              │枚。                                │
│二十八│        │              │                                    │
│日    │        │              │                                    │
├───┼────┼───────┼──────────────────┤
│八十九│劉世宗  │0000000000    │同右，偽造「劉世宗」之署名及印文各四│
│年六月│        │0000000000    │枚。                                │
│一日  │        │0000000000    │                            │
│      │        │0000000000    │                                    │
│      ├────┼───────┼──────────────────┤
│      │陳天生  │0000000000    │同右，偽造「陳天生」之署名及印文各三│
│      │        │0000000000    │枚。                                │
│      │        │0000000000    │                                    │
│      ├────┼───────┼──────────────────┤
│      │李慶輝  │0000000000    │同右，偽造「李慶輝」之署名及印文各五│
│      │        │0000000000    │枚。                                │
│      │        │0000000000    │                                    │
│      │        │0000000000    │                                    │
│      │        │0000000000    │                                    │
│      ├────┼───────┼──────────────────┤
│      │張振昇  │0000000000    │同右，偽造「張振昇」之署名及印文各五│
│    │        │0000000000    │枚。                                │
│      │        │0000000000    │                                    │
│      │        │0000000000    │                                    │
│      │        │0000000000    │                                    │
├───┼────┼───────┼──────────────────┤
│八十九│李慧珍  │0000000000    │同右，偽造「李慧珍」之署名及印文各乙│
│年六月│        │              │枚。                                │
│十日  ├────┼───────┼──────────────────┤
│      │魏富道  │0000000000    │同右，偽造「魏富道」之署名及印文各五│
│      │        │0000000000    │枚。                                │
│      │        │0000000000    │                                    │
│      │        │0000000000    │                                    │
│      │        │0000000000    │                                    │
│      ├────┼───────┼──────────────────┤
│      │乙○○  │0000000000    │同右，偽造「乙○○」之署名及印文各五│
│      │        │0000000000    │枚。                                │
│      │        │0000000000    │                                    │
│      │        │0000000000    │                                    │
│      │        │0000000000    │                                    │
│      ├────┼───────┼──────────────────┤
│      │林南薰  │0000000000    │同右，偽造「林南薰」之署名五枚，另除│
│      │        │0000000000    │0000000000之代理付款申請書上偽造「林│
│      │        │0000000000    │南薰」之印文二枚外，其餘四個門號之代│
│      │        │0000000000    │理付款申請書上均偽造「林南薰」印文各│
│      │        │0000000000    │乙枚，合計偽造「林南薰」印文六枚。  │
└───┴────┴───────┴──────────────────┘


司法院資訊處製作；財團法人民間司法改革基金會備份。
